臺灣高等法院臺中分院刑事裁定
111年度毒抗字第965號
抗  告  人  
即  被  告  劉士豪



上列抗告人即被告因違反毒品危害防制條例案件，經檢察官聲請
強制戒治，不服臺灣南投地方法院中華民國111年9月16日第一審
裁定（111年度毒聲字第296號；聲請案號：臺灣南投地方檢察署
111年度聲戒字第48號，偵查案號：同檢察署111年度毒偵字第17
8號、111年度撤緩毒偵字第14號），提起抗告，本院裁定如下：
    主  文
抗告駁回。
    理  由
一、抗告人即被告甲○○（下稱被告）抗告意旨略以：㈠依照觀察
    勒戒處分執行條例第9條規定，勒戒所每日皆辦有戒毒輔導
    及宗教教誨等課程，然所方未曾令被告參與，未落實法律明
    文規定。㈡觀察勒戒之臨床評估，所得分數皆由「被告過去
    之行為」所得，而評估醫生詢問之問題只關注未來工作穩定
    、人際關係之處理，草率帶過且以引導式對答，此評估方法
    何以斷定被告有繼續施用毒品之傾向，被告對於國家律法以
    模糊、曖昧之方式實現，尚屬牽強。㈢受觀察勒戒者於令入
    勒戒處所前，暫押於當地看守所，而暫押日數有所差異，導
    致影響各受刑人於入勒戒處所第一次採驗尿之結果，實屬不
    公。且依經驗法則，人體代謝可回溯96小時，則勒戒所之採
    尿過程有違正當程序，何以可列入臨床評估標準？原裁定據
    以認定被告有繼續施用毒品之傾向與事實不符，為此提起抗
    告，請求撤銷原裁定云云。　
二、按犯毒品危害防制條例第10條之施用毒品罪者，檢察官應聲
    請法院裁定，令被告入勒戒處所觀察、勒戒，其期間不得逾
    2月。觀察、勒戒後，檢察官或少年法院（地方法院少年法
    庭）依據勒戒處所之陳報，認受觀察、勒戒人無繼續施用毒
    品傾向者，應即釋放，並為不起訴之處分或不付審理之裁定
    ；認受觀察、勒戒人有繼續施用毒品傾向者，檢察官應聲請
    法院裁定或由少年法院（地方法院少年法庭）裁定令入戒治
    處所強制戒治，其期間為6個月以上，至無繼續強制戒治之
    必要為止，但最長不得逾1年。依前項規定為觀察、勒戒或
    強制戒治執行完畢釋放後，3年後再犯第10條之罪者，適用
    前2項之規定，毒品危害防制條例第20條第1項、第2項、第3
    項定有明文。次按勒戒處所應注意觀察受觀察、勒戒人在所
    情形，經醫師研判其有或無繼續施用毒品傾向後，至遲應於
    觀察、勒戒期滿之15日前，陳報該管檢察官，觀察勒戒處分
    執行條例第8條第1項亦定有明文。是依上述法條規定，研判
    受觀察、勒戒人有無繼續施用毒品傾向者，係由勒戒處所內
    之專業醫師為之。又有無繼續施用毒品傾向之評估標準，並
    非完全以受勒戒人勒戒後之結果為準，勒戒前之各種情況，
    仍應作為評估之依據，依勒戒處所評分說明手冊規定，係以
    前科紀錄與行為表現、臨床評估、社會穩定度，三項合併計
    算分數，每一大項皆有靜態因子與動態因子，故有無「繼續
    施用毒品傾向」，係依具體個案之臨床實務及相關事證等情
    綜合判定，有其相當之專業依據及標準，且涉及專門醫學，
    又衡酌強制戒治之目的，係為協助施用毒品者戒斷毒品之心
    癮及身癮所為之一種保安處分類型，而該評估標準係將與判
    斷有無繼續施用傾向之相關因素加以列舉及量化，適用於每
    一位受觀察、勒戒處分之人，具一致性、普遍性、客觀性，
    以利執法者判定受勒戒人有無繼續施用毒品傾向，倘其評估
    由形式上觀察，無擅斷或濫權等明顯不當情事，法院應予尊
    重。
三、經查：
  ㈠被告因施用第一級毒品案件，前經臺灣南投地方法院以111年
    度毒聲字第89號裁定令入勒戒處所施以觀察、勒戒後，經法
    務部矯正署雲林看守所附設勒戒處所依法務部於110年3月26
    日修正頒布之「有無繼續施用毒品傾向評估標準評分說明手
    冊」，對被告施以有無繼續施用毒品傾向評估，認被告仍有
    繼續施用之傾向，此有法務部矯正署雲林看守所111年9月6
    日雲所衛字第11140004050號函檢附之有無繼續施用毒品傾
    向證明書、有無繼續施用毒品傾向評估標準紀錄表各1份在
    卷可參（見卷附111年度毒偵字第178號卷第29至31頁）。而
    上開評估，乃法務部矯正署雲林看守所附設勒戒處所相關專
    業知識經驗人士在被告觀察、勒戒期間，依其本職學識評估
    被告之前科紀錄與行為表現、臨床評估、社會穩定度後所為
    之綜合判斷，具有科學驗證所得之結論，自得憑以判斷被告
    有無繼續施用毒品傾向之證明，且由形式上觀察，並無擅斷
    或濫權等明顯不當之情事，法院宜予尊重其行政職權之行使
    及專業之判斷。被告上開評估紀錄表均已詳細標列各項評分
    項目及評分標準，與前揭勒戒處所評分說明手冊規定並無不
    合，且勒戒處所之組織、人員之資格及執行觀察、勒戒相關
    程序，暨判斷施用毒品者，有無繼續施用毒品傾向，均有相
    關法令嚴格規範，非可恣意而為。從而，原裁定依據上開有
    無繼續施用毒品傾向證明書及評估標準紀錄表所載之綜合判
    斷結果，認被告有令入戒治處所施以強制戒治之必要，於法
    有據，原裁定並無違誤或不當之處。　　　　　
　㈡又毒品危害防制條例所規定之觀察、勒戒或強制戒治處分，
    其立法意旨在幫助施用毒品者戒除毒癮，該處分之性質非為
    懲戒行為人，而係為消滅受處分人再次施用毒品之危險性，
    目的係在戒除行為人施用毒品身癮及心癮之措施，且強制戒
    治係導入療程之觀念，針對行為人將來之危險所為預防、矯
    治措施之保安處分，以達教化與治療之目的，可謂刑罰之補
    充制度，從而毒品危害防制條例本身所規定之強制戒治等保
    安處分，雖兼具自由刑之性質，卻有刑罰不可替代之教化治
    療作用，是該條例第20條第2項，係屬強制規定，只需觀察
    、勒戒後，經評定受觀察、勒戒人有繼續施用毒品傾向者，
    檢察官即應聲請法院裁定令入戒治處所施以強制戒治。本件
    被告既有施用第一級毒品海洛因之事實，並由原裁定法院裁
    定送勒戒處所執行觀察、勒戒後，經勒戒處所依個案之臨床
    實務及具體事證，專業評估判定被告為「有繼續施用毒品傾
    向」，尚未戒除毒癮，則為降低其再次施用毒品之危險性，
    自有依法施以強制戒治之必要。從而，原裁定法院適用新制
    評估標準，裁定被告令入戒治處所施以強制戒治，期間為6
    個月以上，至無繼續強制戒治之必要為止，最長不得逾1年
    ，於法並無不合。
  ㈢被告雖以前開情詞提起抗告。惟查：
  ⒈前揭法務部矯正署雲林看守所檢附之「有無繼續施用毒品傾
    向證明書」、「有無繼續施用毒品傾向評估標準表紀錄表」
    ，得據為判斷被告有無繼續施用毒品傾向之證明，已如前述
    。被告主張勒戒處所未告知其參與所方所辦理戒毒輔導及宗
    教教誨等課程，實與判斷本件被告有無繼續施用毒品傾向無
    關，被告執前揭抗告理由，指摘原裁定不當，自屬無據。
　2.且評斷有無吸食毒品傾向，係一具體個案之臨床實務及相關
    事證等情綜合判斷，有其相當之專業依據及標準，並涉及專
    門醫學，又衡酌強制戒治之目的，係為協助施用毒品者戒斷
    毒品之心癮及身癮所為之一種保安處分類型，而「有無繼續
    施用毒品傾向評估標準表」所列之評估標準係適用於每一位
    受觀察、勒戒處分之人，具一致性、普遍性、客觀性，綜合
    判斷之結果，業如前述。又上開評估標準均有評分者的具體
    醫師代號，表彰評分者為其評分結果負責，而有所據。是被
    告徒以評估醫生只關注未來工作穩定度、人際關係，草率並
    以引導式對答，質疑評估結果欠缺客觀，模糊曖昧云云，請
    求撤銷原裁定，然並未具體指摘原裁定有何違法、不當之處
    ，自無可採。
　3.被告另質疑臨床評估以「過去行為」論斷有無施用毒品傾向
    ，實屬不公等情。然於司法實務或醫學臨床上，具有毒品前
    科紀錄者，或因長期有機會接觸毒品，或因欲藉由毒品作用
    暫時隔絕現實環境，其反覆性、繼續性地再犯施用毒品犯行
    之機率，確實較沒有毒品前科者高，因此上開評估標準方會
    將勒戒人之前科紀錄列入評分項目之一，且於評分說明手冊
    明訂：所謂毒品犯罪相關司法紀錄，不論其為吸食施打、運
    輸、販賣、持有毒品或其他罪名，凡觸犯毒品危害防制條例
    、原肅清煙毒條例、原麻醉藥品管理條例或管制藥品管理條
    例相關刑罰規定者均屬之，觀察勒戒、強制戒治及緩起訴後
    不起訴的紀錄也列入毒品相關犯罪紀錄項目範圍（該評分說
    明手冊參照）。且其中關於「毒品犯罪相關司法紀錄」、「
    其他犯罪相關紀錄」等項目，均改以設有總分上限為10分的
    計分方式，毒品犯罪改以一筆5分計分，已相當程度減緩前
    科紀錄的影響性。且被告自89年間即陸續有違反毒品危害防
    制條例相關案件之情形，是上開評估標準將受勒戒人的前科
    紀錄做為評估依據之一，並無何違法或不當之處。
  4.至被告抗告意旨另稱：評估標準將「入所時尿液毒品檢驗」
    列為評估標準，然入所時之毒品檢驗尚因不同受刑人暫押時
    間及移送時間差異，將導致檢驗結果有所出入，其評估標準
    並不合理等語。惟查，觀諸前揭有無繼續施用毒品傾向標準
    紀錄表，除詳列各項靜態因子、動態因子之細目外，並定有
    各項配分、上限等具體標準，由醫師本於其專門學識經驗，
    依臨床實務及相關情節，評估被告之人格特質、臨床徵候、
    環境相關因素等所為之綜合判斷，具有實證依據且有客觀標
    準得以評比，自形式上觀察，並無擅斷或濫權等明顯不當之
    情事；且勒戒處所之組織、人員之資格及執行觀察、勒戒相
    關程序，暨判斷施用毒品者，有無繼續施用毒品傾向，均有
    相關法令嚴格規範，非可恣意而為，自得憑以判斷被告有無
    繼續施用毒品之傾向，法院就此專業判斷自應尊重。經核上
    述評估紀錄之各項分數彙算既無錯漏，且超過法務部所訂頒
    應評估為有繼續施用毒品傾向之分數標準，是原審依檢察官
    聲請，參酌前揭證明書及評估標準紀錄表，並業已詳閱及確
    認該評估紀錄之分數加總無誤，因而裁定令被告入戒治處所
    施以強制戒治，自屬適法。
四、綜上所述，原裁定依憑法務部矯正署雲林看守所以個案之臨
    床實務及具體事證之綜合評分及判定被告為「有繼續施用毒
    品傾向」結果，據以認定檢察官之聲請為正當，裁定被告令
    入戒治處所施以強制戒治，其期間為6個月以上，至無繼續
    強制戒治之必要為止，但最長不得逾1年，並無不合，被告
    執前詞提起抗告，為無理由，應予以駁回。　　
五、據上論斷，應依刑事訴訟法第412條，裁定如主文。
中　　華　　民　　國　　111 　年　　10　　月　　20  　日
            刑事第三庭  審判長法　官　楊  真  明
                              法　官　楊  欣  怡
                              法　官　邱  顯  祥     
以上正本證明與原本無異。
不得再抗告。                      
                              書記官  陳  緯  宇 
　　　　　　　　　　　　　　　
中　　華　　民　　國　　111 　年　　10　　月　　21　　日